ACORDAO-COMPLETO-2548592

ACÓRDÃO 5494/2022 ATA 32/2022 - SEGUNDA CÂMARA

VISTOS, relatados e discutidos estes autos de embargos de declaração opostos por Denisson Déda de Aquino em face do Acórdão 2450/2022-TCU-Segunda Câmara, por meio do qual o Tribunal conheceu e deu provimento parcial ao recurso de reconsideração para excluir do débito despesas comprovadas na fase recursal e reduzir o valor da multa, alterando o Acórdão 3895/2019-TCU-Segunda Câmara, 
ACORDAM os Ministros do Tribunal de Contas da União, reunidos em Sessão da Segunda Câmara, diante das razões expostas pelo Relator, em:
9.1. com fundamento nos arts. 32, inciso II, e 34, da Lei 8.443/1992, conhecer e rejeitar os embargos de declaração;
9.2. dar ciência deste acórdão ao embargante.

Embargos de declaração opostos em face de acórdão que deu provimento parcial a recurso de reconsideração interposto contra decisão que julgou irregulares as contas, imputou débito e aplicou multa em razão de irregularidades na gestão de recursos do Programa Nacional de Fortalecimento daAgricultura Familiar (Pronaf), no âmbito de ajuste que vigorou de 2003 a 2015.

Segunda Câmara

Município de Simão Dias - SE.

3. Recorrente: Denisson Deda de Aquino (XXX.750.105-XX).

13.1. Ministros presentes: Aroldo Cedraz (na Presidência), Bruno Dantas (Relator) e Antonio Anastasia.

DENISSON DÉDA DE AQUINO

BRUNO DANTAS

Ministro Bruno Dantas.

Trata-se de embargos de declaração opostos por Denisson Déda de Aquino (peça 105) , em face do Acórdão 2450/2022-TCU-Segunda Câmara, por meio do qual o Tribunal conheceu e deu provimento parcial ao recurso de reconsideração para excluir parcela do débito referente a despesas comprovadas na fase recursal e reduzir o valor da multa, alterando o Acórdão 3895/2019-TCU-Segunda Câmara.
2.	Referida decisão foi prolatada em sede de tomada de contas especial, promovida pela Caixa Econômica Federal (Caixa) , em razão da não execução do objeto previsto no Contrato de Repasse 157781-59/2003/MDA/CAIXA (peça 4, p. 1-7) , firmado entre o Ministério do Desenvolvimento Agrário (MDA) , representado pela Caixa, e o Município de Simão Dias-SE, no valor de R$ 314.110,00, destinado à implantação de cooperativa, ampliação de beneficiadora de grãos, instalação de kits de irrigação, implantação de unidade de beneficiamento de frutas e capacitação, tendo a vigência do ajuste sido estipulado para o período de 12/12/2003 a 31/12/2015.
3.	Nesta oportunidade, o embargante alega, em suma, que a deliberação recorrida estaria eivada de: (i) contradição, ao incluir valor que entende ter sido anteriormente excluído, além do não cabimento de glosas e multa; (ii) obscuridade sobre a inclusão ou não de valor referente à meta 3.
4.	Diante da pretensa relevância das questões aduzidas, o recorrente finaliza o expediente com o seguinte pedido:
" (...) Seja, os embargos, recebido, conhecido e provido o presente instrumento processual - recurso, para aperfeiçoar a prestação, corrigindo-se a contradição, obscuridade, contida no presente Acórdão."
É o relatório.

Genilson Rocha (9623/OAB-SE) e outros, representando Denisson Deda de Aquino.

Procurador Sergio Ricardo Costa Caribé.

TOMADA DE CONTAS ESPECIAL. CONTRATO DE REPASSE. EXECUÇÃO PARCIAL DO OBJETO PACTUADO. NÃO APROVEITAMENTO DA PARCELA EXECUTADA. AUSÊNCIA DA COMPROVAÇÃO DO NEXO CAUSAL. EXCLUSÃO DA RESPONSABILIDADE DE UM GESTOR. CONTAS IRREGULARES. DÉBITO. MULTA. RECURSO DE RECONSIDERAÇÃO. CONHECIMENTO. APROVEITAMENTO DE PARCELAS CORRESPONDENTES A DUAS METAS PACTUADAS. PROVIMENTO PARCIAL. REDUÇÃO DO DÉBITO E DA MULTA. EMBARGOS DE DECLARAÇÃO. AUSÊNCIA DE OMISSÕES, CONTRADIÇÕES OU OBSCURIDADES. CONHECIMENTO. NEGATIVA DE PROVIMENTO.

TOMADA DE CONTAS ESPECIAL (TCE)

Secretaria de Recursos (Serur) e Secretaria de Controle Externo de Tomada de Contas Especial (SecexTCE).

Trata-se de embargos de declaração opostos por Denisson Déda de Aquino (peça 105) , em face do Acórdão 2450/2022-TCU-Segunda Câmara, por meio do qual o Tribunal conheceu e deu provimento parcial ao recurso de reconsideração para excluir do débito despesas comprovadas na fase recursal e reduzir o valor da multa, alterando o Acórdão 3895/2019-TCU-Segunda Câmara.
2.	Referida decisão foi prolatada em sede de tomada de contas especial, promovida pela Caixa Econômica Federal (Caixa) , em razão da não execução do objeto previsto no Contrato de Repasse 157781-59/2003/MDA/CAIXA (peça 4, p. 1-7) , firmado entre o Ministério do Desenvolvimento Agrário (MDA) , representado pela Caixa, e o Município de Simão Dias-SE, no valor de R$ 314.110,00.
3.	Nesta oportunidade, o embargante argui que o Acórdão 2450/2022-TCU-Segunda Câmara comportaria obscuridades e contradições, detalhadas no item 3 do Relatório que precede este Voto.
4.	Tendo em vista preencher os requisitos atinentes à espécie, os embargos devem ser conhecimentos, com fundamento nos arts. 32, inciso II, e 34, da Lei 8.443/1992.
5.	Inicialmente, acerca da natureza dos embargos declaratórios, julgo relevante transcrever o seguinte excerto do Acórdão 1218/2015-TCU-Plenário:
"Antes de tratar especificamente dos argumentos trazidos pelos embargantes, lembro que essa espécie recursal, cujo objetivo é sanar eventuais omissões, obscuridades ou contradições, não deve ser manejada para rediscussão de mérito, o que representa, na prática, a possibilidade de repetição de um mesmo recurso, ferindo os princípios da singularidade, da isonomia e da celeridade processual. Os embargos declaratórios devem ter como fundamentação a obscuridade (falta de clareza na redação do julgado) , contradição (existência de proposições inconciliáveis entre si) e omissão (falta de pronunciamento judicial sobre matéria que deveria ter sido apreciada pelo juiz) .
 (...) a contradição deve estar contida nos termos do decisum atacado, este compreendido no âmbito desta Corte como o conjunto: Relatório, Voto e Acórdão. Não cabe alegação de contradição entre o acórdão embargado e 'doutrina', 'jurisprudência' ou mesmo 'comando legal'. A alegação é pertinente em recurso de reconsideração ou pedido de reexame, no qual o comando atacado é contrastado com a jurisprudência, a doutrina e o ordenamento jurídico. Entretanto, é descabida em embargos de declaração, cuja única finalidade é esclarecer ou integrar a decisão embargada, excepcionalmente modificando-a." (grifos acrescidos) 
6.	Quanto ao mérito, as eventuais contradições e obscuridades apontadas pelo embargante não merecerem prosperar pelas razões a seguir.
7.	O embargante alega que o valor de R$ 27.411,45 deve ser excluído do débito, pois houve prestação de contas junto à Caixa, reconhecida pelas instruções de peças 36 e 88. No entanto, cabe esclarecer que o cerne da questão para o débito é o fato de que as prestações aprovadas parcialmente pela Caixa atestaram tão somente a realização das despesas e não a regularidade em seu aspecto global, que leva em conta também a conclusão integral do objeto e o alcance dos objetivos do contrato.
8.	Com relação especificamente ao valor questionado, a instrução de peça 88 informa que, após a sua disponibilização, "em 6/11/2008, identificou-se a ausência de cumprimento do disposto no plano de trabalho, avençado em 29/10/2004 e reformulado em 2009, não tendo a parcela realizada proporcionado o benefício social almejado" (peça 88, p.2) .
9.	Além disso, a imputação do débito ao recorrente deu-se também pelo fato de ter deixado de dar o andamento às obras e às aquisições após ter obtido a aprovação do pedido de reformulação do projeto junto à Caixa, em setembro de 2009, como se vê no voto do Ministro-substituto André Luiz de Carvalho, então relator no processo (peça 41, p. 5) :
"24. Por esse prisma, com a exceção para a comprovação do cumprimento da Meta 6 (capacitação de produtores e agentes de desenvolvimento) em sintonia com o parecer do ente repassador, o TCU deve rejeitar a defesa apresentada pelo Sr. Denisson Deda para condená-lo ao pagamento do débito apurado pela Caixa, além da subsequente multa legal, em face especialmente, ainda, de, após ter obtido a aprovação do pedido de reformulação do projeto junto à Caixa, em setembro de 2009, o referido responsável ter, estranhamente, deixado de adotar as necessárias providências para dar o devido andamento às obras e às aquisições, tendo concorrido direta e decisivamente para a subsistência do aludido dano ao erário, por erro grosseiro, ante a sua conduta omissivo-comissiva."
10.	Assim, a análise do trecho da instrução de peça 88 indicado pelo embargante (parágrafos 19 e 20) não pode ser feita retirando-o do contexto. Na verdade, o mencionado trecho reforça que a omissão de prestação de contas, reconhecida como sanada, não foi fundamento para a condenação objeto do Acórdão 3895/2019-TCU-Segunda Câmara, mas sim o fato de que não ficou demonstrada a boa e regular aplicação dos recursos federais transferidos, além da conduta omissivo-comissiva do responsável, conforme se vê no voto do Ministro-Substituto André Luis de Carvalho (peça 41, p.5-6) :
"26. Bem se sabe, enfim, que a jurisprudência do TCU é firme no sentido da pessoal responsabilidade do gestor pela comprovação da boa e regular aplicação dos recursos federais recebidos mediante convênio ou instrumentos congêneres, submetendo todo aquele que administra os recursos públicos ao dever de demonstrar o correto emprego dos valores federais, nos termos do art. 70, parágrafo único, da Constituição de 1988 e do art. 93 do Decreto-Lei nº 200, de 1967 (v.g.: Acórdãos 27/2004 e 1.569/2007, da 2ª Câmara, e Acórdãos 11/1997, 1.659/2006 e 59/2009, do Plenário) . 
27. Por conseguinte, a total impugnação dos dispêndios supostamente incorridos na avença, diante da ausência da efetiva demonstração sobre a boa e regular aplicação dos recursos federais transferidos, configurou a ofensa não só às regras legais, mas também aos princípios basilares da administração pública, já que, ao final e ao cabo, o gestor deixou de prestar satisfação à sociedade sobre o efetivo emprego dos recursos públicos postos à sua disposição, em face, inclusive, do referido desperdício dos valores federais parcialmente aplicados ante a falta do correspondente proveito em prol da comunidade local, dando ensejo, assim, à presunção legal de dano ao erário pela parcela impugnada dos valores federais repassados com a subjacente imputação do correspondente débito e a aplicação da subsequente multa legal."
11.	Esse entendimento manteve-se na análise do recurso pela unidade instrutiva (peça 88) e na apreciação pelo Tribunal (peças 91-93) , razão pela qual não há contradição na manutenção do valor de R$ 27.411,45 no débito apontado pelo Acórdão 2450/2020-TCU-Segunda Câmara.
12. 	A segunda contradição apontada pelo embargante na verdade busca rediscutir questões relacionadas ao mérito, pois tenta demonstrar mais uma vez que o recorrente não deveria ser responsabilizado pelas parcelas do débito que remanesceram após o julgamento do apelo.
13.	Todavia, conforme pontuei já no início deste voto, os embargos de declaração não são o instrumento hábil para rediscutir questões de mérito.
14.	No tocante à obscuridade apontada, essa também não merece prosperar pois já na instrução de peça 36, p. 9 resta claro que, em relação à meta 3, "não houve aplicação de recursos na execução dessa meta". Portanto, não havendo recursos despendidos, não há que se falar em débito, como bem colocado no voto do Ministro-substituto André Luis de Carvalho (peça 41, p. 4) :
"17. Por seu turno, em relação à Meta 3 (implantação de kits de irrigação - R$ 63.972,77) , não teriam sido realizados quaisquer dispêndios para a aquisição dos aludidos equipamentos e, assim, o não-cumprimento dessa meta não teria influência sobre o valor do débito apurado nos autos, a despeito de ter contribuído para o não-alcance dos objetivos pactuados pelo ajuste, em seu todo, configurando a subjacente irregularidade." (grifos acrescidos) 
15.	Como os valores relativos à meta 3 em momento algum integraram o débito imputado ao embargante, não há obscuridade a ser suprida.
16.	Assim, inexistindo as alegadas contradições e obscuridade e não havendo sido identificados outros vícios a serem sanados na deliberação atacada, devem ser rejeitados os presentes embargos.
	Ante o exposto, voto por que o Tribunal adote o Acórdão que ora submeto à deliberação deste Colegiado.
TCU, Sala das Sessões, em 13 de setembro de 2022.
Ministro BRUNO DANTAS 
Relator